臺灣臺南地方法院民事判決　九十三年度訴字第六號
原　　　告　教育部
法定代理人　戊○○
訴訟代理人　陳培芬律師
被　　　告　甲○○○
　　　　　　丙○○
　　　　　　乙○○○○○
　　　　　　庚○○
　　　　　　丁○○
右　一　人
訴訟代理人　己○○
上列當事人間請求拆屋還地等事件，本院於民國九十四年五月十
六日言詞辯論終結而判決如左：
    主      文
被告甲○○○、丁○○、丙○○、王森應將座落於台南縣柳營鄉
○○段第三六三地號土地如附圖所示編號Ｃ面積一三一點四三平
方公尺磚木造房屋拆除，並將上開土地交予原告。
被告庚○○應將座落於台南縣柳營鄉○○段第三六三地號土地如
附圖所示編號Ａ、Ｂ面積一七九點三三平方公尺加強磚造房屋拆
除，並將上開土地交還予原告。
被告甲○○○、庚○○應將座落於台南縣柳營鄉○○段第三六一
地號、第三六三地號土地如附圖所示編號ａ、ｂ、ｃ、ｄ、ｅ、
ｆ圍牆拆除，並將土地交還予原告。
被告庚○○、甲○○○應連帶給付原告新臺幣壹拾萬參仟伍佰拾
玖元，及被告庚○○自民國九十三年一月二十日起，被告甲○○○自民國九十三年一月二十一日起至清償日止，按年息百分之五
計算之利息。暨自民國九十三年七月一日起至返還台南縣柳營鄉
○○段第三六三地號土地之日止，按月連帶給付原告新臺幣參仟
玖佰捌拾壹元損害金。
被告庚○○應應給付原告新臺幣貳萬壹仟柒佰伍拾伍元，及民國
九十三年一月二十日起至清償日止，按年息百分之五計算之利息
。暨自民國九十三年七月一日起至返還台南縣柳營鄉○○段第三
六一地號土地之日止，按月給付原告新臺幣肆佰貳拾捌元損害金
。
原告其餘之訴駁回。
訴訟費用由被告甲○○○、庚○○負擔，上開訴訟費用之百分之
十五由被告丁○○、丙○○、王森與被告甲○○○、庚○○負擔
。
本判決第一項、第二項、第三項、第四項、第五項，分別於原告
以(一)新臺幣伍萬貳仟肆佰元(二)新臺幣柒萬壹仟陸佰元(三)新臺幣肆
佰元(四)新臺幣參萬肆仟伍佰元(五)新臺幣柒仟參佰元，依序為(一)被
告甲○○○、丁○○、丙○○、王森(二)被告庚○○(三)(四)被告甲○○○、庚○○(五)被告庚○○供擔保後，得假執行；但(一)被告甲○○○、丁○○、丙○○、王森(二)被告庚○○(三)(四)被告甲○○○、
庚○○(五)被告庚○○如分別於執行標的物拍定、變賣前，依序以
(一)新臺幣壹拾伍萬柒仟貳佰元(二)新臺幣貳拾壹萬肆仟捌佰元(三)新
臺幣壹仟貳佰元(四)新臺幣壹拾萬參仟伍佰壹拾玖元(五)新臺幣貳萬
壹仟柒佰伍拾伍元，為原告預供擔保，得免為假執行。
原告其餘假執行之聲請駁回。
    事實及理由
壹、程序方面：
一、本件原告之法定代理人於民國（下同）九十三年五月二十日
    變更為戊○○，有行政院（九三）特字第○○○四八號令附
    卷可參，經原告於九十三年六月二十三日具狀聲明承受訴訟
    ，核無不合，應予准許。
二、按訴狀送達後，原告不得將原訴變更或追加，但擴張或減縮
    應受判決事項之聲明者，不在此限，民事訴訟法第二百五十
    五條第一項第三款定有明文。原告起訴時係請求(一)被告甲○○○、丙○○、王森、丁○○、庚○○應將座落於台南縣柳
    營鄉○○段三五七號、第三五八號、第三五九號、第三六０
    號、第三六一號、第三六二號、第三六三號土地上建物拆除
    ，並將上開土地交還予原告。(二)被告甲○○○、丙○○、王
    森、丁○○應連帶給付原告新台幣（下同）三十七萬二千四
    百五十一元及自起訴狀繕本送達翌日起至清償日止，按年息
    百分之五計算之利息。並應自九十二年一月一日起至返還前
    開土地之日止，按月連帶給付原告七千三百七十五元損害金
    。(三)被告庚○○、甲○○○應連帶給付原告十萬八千六百九
    十五元及自起訴狀繕本送達翌日起至清償日止按年息百分之
    五計算之利息。並應自九十二年一月一日起至返還前開同段
    三六三號土地之日止，按月連帶給付原告三千九百八十一元
    損害金。(四)被告庚○○應給付原告二萬七千五百九十八元，
    及自起訴狀繕本送達翌日起至清償日止按年息百分之五計算
    之利息，並應自九十二年一月一日起至返還上開同段三五七
    號、三六０號、三六一號土地之日止，按月給付原告一千三
    百十一元損害金。嗣減縮應受判決之聲明為(一)被告甲○○○
    、丁○○、丙○○、王森應將座落於台南縣柳營鄉○○段第
    三六三地號土地（以下簡稱系爭第三六三地號土地）上建物
    如複丈成果圖所示編號Ｃ磚木造房屋拆除，並將上開土地交
    予原告。(二)被告庚○○應將座落於台南縣柳營鄉○○段第三
    六三地號土地（以下簡稱系爭第三六三地號土地）上即同第
    二三一建號建物（房屋門牌號碼：台南縣柳營鄉東昇村柳營
    四七四之一號）如複丈成果圖所示編號Ａ、Ｂ加強磚造房屋
    拆除，並將土地交還予原告。(三)被告甲○○○、庚○○應將
    座落於台南縣柳營鄉○○段第三六一號、第三六三號土地上
    如複丈成果圖所示編號ａ、ｂ、ｃ、ｄ、ｅ、ｆ圍牆拆除，
    並將土地交還予原告。(四)被告庚○○、甲○○○應連帶給付
    原告十萬三千五百十九元，及起訴狀繕本送達翌日起至清償
    日止按年息百分之五計算之利息。並應自民國九十三年七月
    一日起至返還系爭第三六三號土地之日止，按月連帶給付原
    告三千九百八十一元損害金。(五)被告庚○○應再給付原告二
    萬五千九百六十七元，及起訴狀繕本送達翌日起至清償日止
    按年息百分之五計算之利息，並應自民國九十三年七月一日
    起至返還系爭第三六一號土地之日止，按月給付原告四百二
    十八元損害金。揆諸首揭說明，爰准許原告為訴之變更。
三、本件被告丙○○、王森業經合法通知，均未於最後言詞辯論
    期日到場，核無民事訴訟法第三百八十六條所列各款情形，
    爰依原告之聲請，由其一造辯論而為判決。
貳、實體方面：
一、本件原告主張：
  (一)緣座落台南縣柳營鄉○○段第三五七地號、等三五八地號、
    三五九地號、第三六０地號、第三六一地號、第三六二地號
    、第三六三地號筆七筆土地（以下分別簡稱為系爭第三五七
    地號、系爭第三五八地號、系爭第三五九地號、系爭第三六
    ０地號、系爭第三六一地號、系爭第三六二地號、系爭第三
    六三地號土地。），原係國有學產地，管理者為教育部即原
    告，被告未按期給付使用補償金，兩造亦無租賃關係，而系
    爭七筆土地由被告共同或分別占用，原告為維護系爭土地所
    有權利，不得已起訴被告拆屋還地，並如數清使用補償金。
  (二)附圖所示編號Ｃ建物，為被告甲○○○、丁○○、丙○○、
    王森之被繼承人王心安所建，王心安去世後，該棟房屋遂由
    被告四人全體共同繼承，因此該建物所有權目前之法律關係
    由被告四人公同共有。該建物既占用原告所經管國有系爭第
    三六三地號土地，因此被告四人依法負有拆屋還地之義務。
  (三)附圖所示編號Ａ、Ｂ加強磚造建物房屋（門牌號碼：台南縣
    柳營鄉東昇村柳營四七四之一號）之所有登記為被告庚○○
    所有，而被告庚○○既無權占用系爭第三六三地號土地，則
    房屋所有權人即有拆屋還地之義務。
  (四)另原告主張，被告甲○○○、庚○○應將座落於系爭第三六
    一號、第三六三地號土地上如附圖所示編號ａ、ｂ、ｃ、ｄ
    、ｅ、ｆ圍牆拆除，並將土地交還予原告之理由，係因上開
    系爭土地目前係由被告甲○○○、庚○○占有使用，業經被
    告甲○○○於九十三年四月十六日履勘時，自承在案。另被
    告丁○○訴訟代理人己○○亦表示，系爭房屋係由庚○○及
    甲○○○使用，由此系爭土地上之圍牆應屬被告庚○○及甲○○○所有，該二人依法負有拆除圍牆之義務。
  (五)按所有人對於無權占有或侵奪其所有物者，得請求返還之，
    對於妨害其所有權者，得請求除去之，有妨害其所有權之慮
    者，得請求防止之，民法第七百六十七條定有明文。經查，
    本件兩造於系爭土地既已無租賃關係存在，被告對系土地已
    無合法占有權源，則原告得依民法第七百六十七條規定，請
    求被告拆屋並返還系爭土地予原告。
  (六)被告甲○○○庚○○連帶給付占用系爭第三六三地號土地之
    使用補償金之金額。及被告庚○○應給付原告占用系爭第三
    六０地號、三六一地號等二筆土地之使用補償金。原告依據
    學產土地租金及使用補償金開征底冊為依據，被告甲○○○
    及庚○○二人自民國八十八年起九十二年底即依上開開征底
    冊所載之金額，向原告繳納系爭第三六０地號、第三六一地
    號、第三六三地號等三筆土地之使用補償金，有學產地開征
    底冊及使用補償金收入繳款書可證，顯然被告二人既已繳納
    上開三土地使用補償金而已足證明被告二人確有占用上開三
    筆土地，而上開土地並非道路用地，且目前皆由被告二人占
    用之中，被告二人積欠系爭使用補償金自負有清償責任。有
    關原告訴之聲明(四)、(五)主張損害金之請求依不當得利之法律
    關係請求。
  (七)按無法律上之原因而受利益，致他人受損害者，應返還其利
    益，民法第一百七十九條前段定有明文；又無權占有他人土
    地，可能獲得相當於租金之利益，此乃社會通常之觀念，最
    高法院亦著有六十一年台上字第一六九五號判例可資參照。
    本件依前所述，被告既係無正當權源而占用原告管領之系爭
    土地，則依社會通常之觀念，自受有相當於租金之利益，並
    因而致使原告受有相當於租金之損害，是揆諸前開說明，原
    告本於不當得利之法律關係，請求被告連帶給付相當於租金
    之損害金，自屬有據。又按城市地方房屋之租金，以不超過
    土地及其建築物申報總價額年息百分之十為限。第九十七條
    、第九十九條及一百零一條之規定，於租金基地建築房屋均
    準用之。又公有土地，以各該宗土地之公告地價為申報地價
    ，免予申報，土地法第九十七條、同法第一百零五條及平均
    地權條例施行細則第二十一條分別定有明文。故原告依揭規
    定請求被告連帶每月給付損害金之計算公式如下：
    系爭第三五七地號土地：2.43平方公尺×1200元×5%÷12
      個月＝每月12元。
    系爭第三六０地號土地：174037平方公尺×1200元×5%÷
      12 個月＝每月871元。
    系爭第三六一地號土地：85.73平方公尺×1200元×5%÷
      12 個月＝每月871元。
  (八)其次，被告辯稱已向原告繳納三期分期清償共計十二萬一千
    八百五十八元，而主張上開金額抵銷本件訴之聲明(四)、(五)之
    使用補償金欠款。被告上開主張原告不予同意。經查，民法
    第一百四十四條第一項規定，時效完成後，債務人得拒絕給
    付，第二項規定，請求權已經時效消滅，債務人仍為履行之
    給付者，不得以不知時效為理由，請求返還。其以契約承認
    該債務或提出擔保表亦同。據此，本件被告甲○○○等五人
    既已在九十三年五十一日繳納十萬四千四百四十六元，在九
    十三年六月二十九日繳納八千七百零六元，在九十三年七月
    二十七日又繳納八千七百零六元，上開三筆分期款項共計十
    二萬一千八百五十八元，係被告甲○○○代理被告與教育部
    就本件訴訟原告起訴時所請求之使用補償金等金額，由教育
    部分製作分期繳納明細表及各期繳款書後，嗣後由甲○○○
    等人自行依各期繳納所約定日期，向原告繳納上開最初三期
    之金額，被告甲○○○所為繳納之款項，此有收入繳款書影
    本可稽。足證原告原起訴狀所以聲明第二所主張三十七萬二
    千四百五十一元之使用補償金雖已逾請求權時效，惟被告既
    向原告付款十二萬一千八百五十八元，故原告主張依民法第
    一百四十四條第二項規定，被告不得以不知時效為理由，就
    已履行之給付，請求返還。且被告更不應就上開已給付之金
    額與訴之聲明(四)、(五)積欠之金額主張抵銷。而有關被告主張
    已繳納八十九年度第二期（期間：八十九年一月至八十九年
    六月止）使用補償金，因此，其八十九年度僅一期未繳，並
    非如原告訴狀附件三編號四、五積欠清冊所示有積欠八十九
    年度一期及八十九年三期之情形云云。經查，依原告在九十
    三年十月六日準備書狀附件三使用補償金開征底冊已明示八
    十九年度第一期（期間：八十八年七月至八十八年十二月止
    ），八十九年度第二期（期間：八十九年一月至八十九年六
    月止），八十九年度第三期（期間：八十九年七月至八十九
    年十二月），因此本件使用補償金繳納費用在八十九年度依
    使用期間推算共有三期，而非被告主張僅有二期等情，爰依
    民法第七百六十七條及一百七十九條規定提起本訴。並聲明
    ：(一)被告甲○○○、丁○○、丙○○、王森應將座落於系爭
    第三六三地號土地上建物如附圖所示編號Ｃ磚木造房屋拆除
    ，並將上開土地交予原告。(二)被告庚○○應將座落於系爭第
    三六三地號土地上即同第二三一建號建物（房屋門牌號碼：
    台南縣柳營鄉東昇村柳營四七四之一號）如附圖所示編號
    Ａ、Ｂ加強磚造房屋拆除，並將土地交還予原告。(三)被告甲○○○、庚○○應將座落於系爭第三六一地號、第三六三地
    號土地上如附圖所示編號ａ、ｂ、ｃ、ｄ、ｅ、ｆ圍牆拆除
    ，並將土地交還予原告。(四)被告庚○○、甲○○○應連帶給
    付原告十萬三千五百十九元，及自起訴狀繕本送達翌日起至
    清償日止按年息百分之五計算之利息。並應自九十三年七月
    一日起至返還前開同段三六三號土地之日止，按月連帶給付
    原告三千九百八十一元損害金。(五)被告庚○○應再給付原告
    二萬六千二百八十四元，及自起訴狀繕本送達翌日起至清償
    日止按年息百分之五計算之利息，並應自九十三年七月一日
    起至返還上開同段三五七號、三六０號、三六一號土地之日
    止，按月給付原告一千三百十一元損害金。(六)前開第一、二
    、三、四、五項聲明，原告願供擔保，請准予宣告假執行。
    (七)訴訟費用由被告負擔。
二、被告則以：
  (一)按系爭土地大部分為空地及道路用地（系爭第三六０地號、
    第三五七地號、第三六一地號為空地，系爭第三五八地號、
    第三五九地號、第三六二地號為道路用地）。被告實際使用
    之面積僅五十餘坪左右，因此原告所請求之面積及金額有誤
    。被告曾向產學機關表數十年來未曾使用之面積及道路用地
    ，為何仍開立繳款書，學產機關人員當初亦有答應要將多繳
    之部分退還，至今仍未退還。
  (二)目前在此居住者，僅有年事已高之甲○○○及庚○○，被告
    丁○○、王森、丙○○並無居住該不動產上，無使用系爭不
    動產，原告應對實際居住者請求，方為合理，但老人家沒有
    收入，無法負擔此部分。原告若需系爭土地，被告可以返還
    原告，但目前住居樓房部分由被告來負責繳納租金，其餘部
    分由原告收回。
  (三)因被告目不識丁，所以數十年來原告所開立之使用補償金單
    據，被告立即繳納，且原告告知，若不繳納就請求拆屋還地
    ，使居住於此之被告心生畏懼、心驚膽跳，實為精神上之打
    擊。
  (四)訴訟繫屬中，被告於九十三年五月十一日已繳納十萬四仟四
    百四十六元、同年七月二十七日繳納八千七百零六元、同年
    六月二十六日繳納八千七百零六元，總計十二萬一千八百五
    十八元，而被告繳納上開金額時，並無表明係繳納何款項，
    請求將上開款項與八十八年、八九年及往後要繳之部分相抵
    扣。
  (五)被告沒有實際使用如此大範圍之土地，原告疏於管理，讓人
    來此濫用或堆積雜物，原告自不得向被請求該部分之損害金
    ，至今被告使用系爭土地之部分僅有樓房建物之部分，其餘
    皆非被告使用，因此原告之請求實有錯誤。多年來，被告不
    知原告所開立之單據上土地範圍為何，被告繳納之金額有逾
    使用土地之範圍，故原告實有不當得利之可能，原告應將該
    部分退還被告。
  (六)原告所請求有關系爭第三六０地號土地上建物，已派人拆除
    。
  (七)系爭編號Ｃ磚木造房屋，是先父王心安向教育部承租之土地
    ，祖先興建。但被告丁○○於八十五年三月自該處遷移至台
    南縣柳營鄉○○○街三十三號，即未住居該處，現該房屋由
    被告丙○○與其家屬使用，基於使用者付費原則，應由其負
    擔等語，資為抗辯。並聲明：(一)原告之訴及假執行之聲請均
    駁回。(二)訴訟費用由原告負擔。(三)如受不利之判決願供擔保
    免於假執行。
三、經查，系爭第三六０地號、第三六一地號、第三六三地號土
    地為中華民國所有，原告為管理機關。被告庚○○於系爭第
    三六三地號土地建有如附圖所示Ａ部分，面積一百十六點三
    三平方公尺之加強磚造二層樓房，建號二三一號，門牌號碼
    為台南縣柳營四七四之一號；暨附圖所示Ｂ部分，面積六十
    三平方公尺之加強磚造房屋。訴外人王心安於系爭第三六三
    地號土地建有如附圖所示Ｃ部分，面積一百三十一點四三平
    方公尺未保存登記磚木造房屋。嗣訴外人王心安於八十六年
    一月一日死亡，其繼承人為其妻被告甲○○○、其子丁○○
    、丙○○、王森。又被告甲○○○、庚○○於系爭三六一地
    號、第三六三地號土地圍有如附圖所示編號ａ、ｂ、ｃ、ｄ
    、ｅ、ｆ圍牆，並占用上開Ａ、Ｂ、Ｃ建物及系爭第三六０
    地號、第三六一地號、第三六三地號土地，其占用第三六０
    地號土地部分，未給付八十八年第一期、八十九年第一、三
    期，總計一萬四千八百二十一元之土地使用補償金予原告；
    其占用第三六一地號土地部分，未給付八十八年第一期、八
    十九年第一、三期，總計一萬一千一百四十六元之土地使用
    補償金予原告；其占用第三六三地號土地部分，未給付八十
    八年第一期、八十九年第一、三期，總計十萬三千五百十九
    元之土地使用補償金予原告。被告庚○○於九十三年十月間
    返還系爭第三六０地號土地予原告，現僅占用系爭第三六一
    地號、第三六三地號土地，兩造間現無租賃關係等事實，為
    兩造所不爭，並有地籍圖、土地登記簿謄本、建物謄本、戶
    籍謄本、繼承系統表、教育部經管台南縣國有學產土地租金
    及使用補償金積欠清冊、台南縣政府經（代）代管省有學產
    土地租金及使用補償金開征底冊、台灣省省有學產房地使用
    補償金收入繳款書附卷可稽，復經本院勘驗現場查證屬實，
    並囑託台南縣鹽水地政事務所人員派員實施測量，分別製有
    勘驗筆錄及複丈成果圖在卷可憑，堪信為真實。又被告對系
    爭土地占用現況，及原告請求補償金、損害金計算方式、時
    間、金額之事實，亦不爭執。則本件所應審酌者乃為(一)被告
    甲○○○、丁○○、丙○○、王森就附圖所示編號Ｃ磚木造
    房屋有無拆除權能？(二)被告甲○○○於九十三年五月十一日
    、同年六月二十六日、同年七月二十七日，分別給付予原告
    之十萬四仟四百四十六元、八千七百零六元、八千七百零六
    元，總計十二萬一千八百五十八元，得否以不知時效，而主
    張抵銷原告訴之聲明第(四)、(五)請求之金額？
  (一)經查，訴外人王心安於系爭第三六三地號土地建有如附圖所
    示Ｃ部分之未保存登記磚木造房屋，嗣訴外人王心安於八十
    六年一月一日死亡，其繼承人為其妻被告甲○○○、其子丁○○、丙○○、王森，且均未拋棄繼承之事實，並經原告提
    出戶籍謄本、繼承系統表為證，本院依職權向本院民事科查
    詢，亦無被告林明女、丁○○、丙○○、王森等聲請拋棄繼
    承資料，且被告對此亦不爭執。則被繼承人王心安死亡後，
    所遺前述附圖Ｃ所示未保存登記磚木造房屋，依民法第八百
    二十八條第二項規定，在分割遺產前，為上開繼承人公同共
    有，而公同共有物之處分，應得公同共有人全體之同意。是
    被告甲○○○就系爭第三六三地號土地建有如附圖所示Ｃ部
    分之未保存登記磚木造房屋，並無單獨處分權。準此，原告
    對被繼承人王心安之全體繼承人即被告甲○○○、丁○○、
    丙○○、王森訴請拆除如附圖所編號Ｃ之未保存登記磚本造
    房屋，並將該部分占用之土地返還原告，自屬有據。被告丁○○辯稱未住居上開房屋，不負拆屋還地之義務云云，實無
    可採。
  (二)按所有人對於無權占有或侵奪其所有物者，得請求返還之。
    對於妨害其所有權者，得請求除去之，民法第七百六十七條
    定有明文。又以無權占有為原因，請求返還所有物之訴，被
    告對原告就其物有所有權存在之事實無爭執，而僅以非無權
    占有為抗辯者，原告於被告無權占有之事實，無舉證責任。
    被告應就其取得占有，係有正當權源之事實證明之。如不能
    證明，則應認原告之請求為有理由（最高法院七十二年度臺
    上字第一五五二號判決參照）。原告管理之系爭第三六０地
    號、第三六一地號、第三六三地號土地，分別為被告林明女
    、丁○○、丙○○、王森繼承之附圖所示編號Ｃ磚木造房屋
    、被告庚○○建造附圖所示編號Ａ、Ｂ加強磚造房屋，及被
    告庚○○、甲○○○所有附圖所示編號ａ、ｂ、ｃ、ｄ、ｅ
    、ｆ圍牆無權用占，而兩造間亦無租賃或使用借貸關係，已
    如前所述，本件被告等既未舉證證明有何占用系爭土地之正
    當權源，從而，原告依民法第七百六十七條規定，請求被告
    甲○○○、丁○○、丙○○、王森應將座落於系爭第三六三
    地號土地上建物如附圖所示編號Ｃ磚木造房屋拆除，並將上
    開土地交予原告；被告庚○○應將座落於系爭第三六三地號
    土地上附圖所示編號Ａ、Ｂ加強磚造房屋拆除，並將土地交
    還予原告；被告甲○○○、庚○○應將座落於系爭第三六一
    號、第三六三號土地上如圖所示編號ａ、ｂ、ｃ、ｄ、ｅ、
    ｆ圍牆拆除，並將土地交還予原告，為有理由，應予准許。
  (三)次按時效完成後，債務人得拒絕給付。請求權已經時效消滅
    ，債務人仍為履行之給付，不得以不知時效為理由，請求返
    還，民法第一百四十四條第一項、第二項前段定有明文。是
    消滅時效完成之效力，不過發生拒絕給付之抗辯權，並非使
    請求權當然消滅。本件原告起訴請求被告甲○○○、丙○○
    、王森、丁○○連帶給如附表三所示系爭第三六一號等七等
    土地，自八十一年第一期起迄八十七年第一期，未給付三十
    七萬二千四百五十一元之補償金，經被告甲○○○於訟繫屬
    中，分別九十三年五月十一日、同年六月二十六日、同年七
    月二十七日，給付予原告之十萬四仟四百四十六元、八千七
    百零六元、八千七百零六元，總計十二萬一千八百五十八元
    ，以清償未繳付之補償金後，被告嗣於九十三年八月三十日
    始提出時效抗辯。是被告甲○○○於未提出時效完成拒絕給
    付之抗辯前，所為履行債務之給付，自生清償之效力，不得
    以不知時效為理由，請求返還。
  (四)按對於一人負擔數宗債務而其給付之種類相同者，如清償人
    所提出之給付不足清償全部債額時，依民法第三百二十一條
    之規定，原應由清償人於清償時指定其應抵償之債務，如未
    為指定，即應依同法第三百二十二條之規定，定其應抵充之
    債務：一、債務已屆清償期者，儘先抵充。二、債務均已屆
    清償期或均未屆清償期者，以債務之擔保最少者，儘先抵充
    ；擔保相等者，以債務人因清償而獲益最多者，儘先抵充；
    獲益相等者，以先到期之債務，儘先抵充。三、獲益及清償
    期均相等者，各按比例，抵充其一部。本件被告甲○○○給
    付原告十二萬一千八百五十八元，用清償未繳付之補償金時
    ，並未指定其所欲抵償何項債務之事實，業經被告甲○○○
    自認在卷，而附表一、二、三所列之債務均無擔保，且獲益
    並無不同，依前揭說明，自應依民法第三百二十二條第二款
    後段之規定，將被告甲○○○所提出之給付，清償先到期之
    附表三之債務。被告甲○○○抗辯應抵償清償期在後之聲明
    (四)、(五)之債務（即附表一、二所示之債務），自屬無據，不
    足採信。
  (五)又承前所述，原告管理之系爭第三六０地號、第三六一地號
    、第三六三地號土地，分別為被告林明女、丁○○、丙○○
    、王森繼承之附圖所示編號Ｃ磚木造房屋、被告庚○○建造
    附圖所示編號Ａ、Ｂ加強磚造房屋，及被告庚○○、甲○○○所有附圖所示編號ａ、ｂ、ｃ、ｄ、ｅ、ｆ圍牆無權占用
    ，而兩造間亦無租賃或使用借貸關係，而本件被告等亦能未
    舉證證明有何占用系爭土地之正當權源，則被告庚○○至少
    自八十八年至九十三年十月間無權占用系爭第三六０地號土
    地；被告庚○○、甲○○○至少自八十八年迄今仍共同占用
    系爭第三六一、三六三地號土地使用。按無法律上原因而受
    利益，致他人受損害者，應返還其利益，雖有法律上之原因
    ，而其後已不存在者亦同，民法第一百七十九條定有明文。
    查本件被告庚○○、甲○○○無權占有原告之土地，可能獲
    得相當於租金之利益，為社會通常之觀念（最高法院六十一
    年臺上字第一六九五號判例參照）。則原告請求被告應給付
    相當租金之不當得利，應屬有據。又按城市地方房屋之租金
    ，以不超過土地及其建築物申報總價年息百分之十為限，土
    地法第九十七條第一項定有明文，而土地法第九十七條規定
    之土地價額，係指法定地價而言，為土地法施行法第二十五
    條所明定，又土地法第一百四十八條規定，土地所有權人依
    土地法所申報之地價為法定地價；平均地權條例施行細則第
    二十一條復規定：公有土地及依本條例第十六條照價收買之
    土地，以各該宗土地之公告地價為申報地價，免予申報。查
    系爭土地均為公有土地，應以其公告地價為申報地價。另土
    地法第一百一十五條復規定同法第九十七條之規定，於租用
    基地建築房屋準用之，是建築基地（即土地）之租金，亦按
    土地申報地價年息百分之十為限。本件計算相當於租金之不
    當得利自應以該系爭土地八十八年以後各年間之申報地價（
    即公告地價）為計算之標準。查系爭第三六０地號土地八十
    八年至八十九年七月以前，申報地價為一千一百元；系爭第
    三六一地號土地八十八年至八十九年七月以前，申報地價為
    二千元；系爭第三六三地號土地八十八年至八十九年七月以
    前，申報地價為二千元；系爭第三六０地號、第三六一地號
    、第三六三地號土地八十九年七月以後，申報地價均為每平
    方公尺一千二百元，有原告所提出土地登記謄本、教育部經
    管台南縣國有學產土地租金及使用補償金積欠清冊在卷可稽
    ，且為被告所不爭執。又查系爭第三六０地號與系爭第三六
    三地號相鄰，並與土地與系爭第三六一地號土地間隔有一鄉
    ○道路，四周多為平房住宅，有本院勘驗筆錄附卷可稽，本
    院認為原告請求被告庚○○、甲○○○就系爭土地所受相當
    於租金之利益，按年以系爭土地申報地價之年息百分之五計
    算為適當。查附圖所示編號Ａ、Ｂ、Ｃ建物雖僅占用系爭第
    三六三地號土地三一０點七六平方公尺，惟被告以附圖所示
    編號ａ、ｂ、ｃ、ｄ、ｅ、ｆ圍牆圈圍系爭第三六一地號、
    第三六三地號全部土地，故系爭三六一地號土地面積八五點
    七三平方公尺及系爭三六三地號土地面積七九六點三０平方
    公尺均在被告管領使用中，應以被告ａ、ｂ、ｃ、ｄ、ｅ、
    ｆ圍牆占用總面積（即系爭第三六一地號、第三六三地號土
    地總面積）計算被告所受之利益範圍。另被告於九十三年十
    月間返還系爭第三六０地號前，原附圖所示編Ｄ石棉瓦造建
    物僅占用面積為一二四點八三平方公尺，則被告所受利益範
    圍，則應其實際占用即附圖所示編Ｄ石棉瓦造建物座落面積
    計算。準此，就占用系爭第三六三地號土地，其中依原告請
    求占用期間自八十八年至八十九年中之一年六個月部分，被
    告庚○○、甲○○○應連帶給付原告十萬三千五百十九元【
    計算方式：（796.3×2000×5%÷12×12）＋（796.3×1200
    ×5%÷12×6）＝103519】，及另自九十三年七月一日起至
    返還前開系爭第三六三地號土地之日止，按月連帶給付原告
    三千九百八十二元（計算方式：796.3×1200×5%÷12 ≒
    3982，元以下四捨五入）。就占用系爭第三六Ｏ地號土地，
    其中依原告請求占用期間自八十八年至八十九年中之一年六
    個月部分，被告庚○○應給付原告一萬六百十元【計算方式
    ：（124.83×1100×5%÷12×12）＋（124.83×1200×5%÷
    12×6）＝10610，元以下四捨五入】。就占用系爭三六一地
    號土地，其中依原告請求占用期間自八十八年至八十九年中
    之一年六個月部分，被告庚○○應給付原告一萬一千一百四
    十五元【計算方式：（85.73×2000×5%÷12×12）＋（
    85.73×1200×5%÷12×6）＝11145，元以下四捨五入】，
    及另自九十三年七月一日起至返還前開系爭第三六一地號土
    地之日止，按月連帶給付原告四百二十九元（計算方式：
    85.73×1200×5%÷12≒429，元以下四捨五入），核屬正當
    逾此範圍之請求即屬無據，不應准許。從而，原告請求被告
    庚○○、甲○○○應連帶給付原告十萬三千五百十九元，及
    自起訴狀繕本送達翌日即被告庚○○九十三年一月二十日起
    ，被告甲○○○自九十三年一月二十一日起至清償日止按年
    息百分之五計算之利息；並應自九十三年七月一日起至返還
    系爭第三六三地號土地之日止，按月連帶給付原告三千九百
    八十一元。及被告庚○○應再給付原告二萬一千七百五十五
    元（計算方式為10610＋11145＝21755），及起訴狀繕本送
    達翌日即九十三年一月二十日起至清償日止按年息百分之五
    計算之利息，並應自民國九十三年七月一日起至返還系爭第
    三六一號土地之日止，按月給付原告四百二十八元屬有據，
    應予准許。
四、從而，原告本於民法第七百六十七條及第一百七十九條之法
    律關係，請求被告甲○○○、丁○○、丙○○、王森應將座
    落於系爭第三六三地號土地如附圖所示編號Ｃ面積一三一點
    四三平方公尺磚木造房屋拆除，並將上開土地交予原告。被
    告庚○○應將座落於系爭第三六三地號土地如附圖所示編號
    Ａ、Ｂ面積一七九點三三平方公尺加強磚造房屋拆除，並將
    上開土地交還予原告。被告甲○○○、庚○○應將座落於系
    爭第三六一地號、第三六三地號土地如附圖所示編號ａ、ｂ
    、ｃ、ｄ、ｅ、ｆ圍牆拆除，並將土地交還予原告。被告庚○○、甲○○○應連帶給付原告十萬三千五百十九元，及被
    告庚○○自九十三年一月二十日起，被告甲○○○自九十三
    年一月二十一日起至清償日止，按年息百分之五計算之利息
    。暨自民國九十三年七月一日起至返還系爭第第三六三地號
    土地之日止，按月連帶給付原告三千九百八十一元損害金。
    被告庚○○應應給付原告二萬一千七百五十五元，及九十三
    年一月二十日起至清償日止，按年息百分之五計算之利息。
    暨自九十三年七月一日起至返還系爭第三六一地號土地之日
    止，按月給付原告四百二十八元損害金部分，為有理由，應
    予准許，逾此部分，為無理由，應予駁回。
五、本件原告勝訴部分，原告及被告均陳明願供擔保，分別聲請
    宣告假執行或免為假執行，經核均無不合，爰分別酌定相當
    之擔保金額准許之。至於原告敗訴部分，其假執行之聲請，
    已失所附麗，應併予駁回。
六、本件判決之基礎已臻明確，兩造其餘之攻擊防禦方法及舉證
    ，於判決結果無影響，無一一審究之必要，併此敘明。
七、據上論結，本件原告之訴為一部有理由、一部無理由，依民
    事訴訟法第三百八十五條第一項前段、第七十九條、第八十
    五條第一項但書、第二項、第三百九十條第二項、第三百九
    十二條第二項、第三項，判決如主文。
中　　華　　民　　國　　94　　年　　5 　　月　　30　　日
                        臺灣臺南地法院民事第三庭
                            法　　　官　田幸艷
上為正本係照原本作成。
如不服本判決，應於判決正本送達後20日內，向本院提出上訴狀
，並表明上訴理由（須附繕本）。
中　　華　　民　　國　　94　　年　　5 　　月　　31　　日
                            法院書記官  李培聞
